【裁判字號】    99,交聲,118
【裁判日期】    990531
【裁判案由】    違反道路交通管理處罰條例聲明異議
【裁判全文】
臺灣基隆地方法院交通事件裁定         99年度交聲字第118號
移送機關即
原處分機關  交通部公路總局臺北區監理所基隆監理站
異  議  人
即受處分人  甲○○
上列異議人即受處分人因違反道路交通管理處罰條例案件，對於
交通部公路總局臺北區監理所基隆監理站於中華民國99年3 月23
日所為之處分（原處分案號：基監字第裁42-RB0000000號），聲
明異議，本院裁定如下：
    主  文
原處分撤銷。
甲○○汽車駕駛人，駕駛汽車經測試檢定酒精濃度超過規定標準
，處罰鍰新臺幣壹萬伍仟元，壹年內不得考領普通重型機器腳踏
車駕駛執照，並應接受道路交通安全講習。
    理  由
一、移送及原處分意旨略以：異議人即受處分人甲○○於民國99
    年3 月18日23時47分許，騎駛車牌號碼LY6－870號普通重型
    機車，行經基隆市○○路、愛一路口處，因有「酒後駕車，
    酒精濃度測試值為每公升0.35毫克」之違規行為，經基隆市
    警察局交通警察隊（下稱舉發機關）值勤警員依違反道路交
    通管理處罰條例第35條第1 項第1 款規定，以所屬機關基警
    交字第RB0000000 號舉發違反道路交通管理事件通知單當場
    舉發。異議人於99年3 月23日到案聽候裁決，移送機關即原
    處分機關於同日以基監字第裁42-RB0000000號裁決書，依道
    路交通管理處罰條例第35條第1 項第1 款及第24條第1 項第
    2 款之規定，裁處異議人罰鍰新臺幣（下同）15,000元，吊
    扣駕駛執照12個月（裁決主文未載明係吊扣異議人何種駕駛
    執照，惟依移送機關移送書意見欄所示內容，可知移送機關
    係吊扣異議人所領有之職業大貨車駕駛執照），並應接受道
    路交通安全講習（罰鍰部分已於99年3 月23日繳納完畢），
    依法應無不合等語。
二、異議意旨略以：異議人雖有前開酒醉駕車違規情事，然因工
    作上需要駕駛職業大貨車，為維持生計，請求不要吊扣職業
    大貨車駕駛執照，爰聲明異議等語。
三、按汽車駕駛執照為駕駛汽車之許可憑證，由駕駛人向公路監
    理機關申請登記，考驗及格後發給之。汽車駕駛人經考驗及
    格，未領取駕駛執照前，不得駕駛汽車，道路交通安全規則
    第50條第1 項定有明文。而依道路交通安全規則第53條、第
    61條及第61條之1 之規定，我國汽車駕駛執照，係先分為汽
    車駕駛執照及機器腳踏車駕駛執照二類；復依汽車及機器腳
    踏車之類別，分為小型車、大貨車、大客車、聯結車之各級
    汽車駕駛執照，及小型輕型機器腳踏車、普通輕型機器腳踏
    車、重型機器腳踏車、普通重型機器腳踏車、大型重型機器
    腳踏車之各級機器腳踏車駕駛執照；而汽車駕駛執照再區分
    為普通及職業駕駛執照。上開汽車駕駛執照及機器腳踏車駕
    駛執照間，除持有各級汽車駕駛執照均可騎駛輕型機器腳踏
    車外，該二類駕駛執照不可流用，否則即屬無照駕駛，合先
    敘明。
四、次按汽車駕駛人飲用酒類或其他類似物後其吐氣所含酒精濃
    度超過每公升0.25毫克或血液中酒精濃度超過百分之0.05以
    上者，不得駕車；汽車駕駛人，駕駛汽車經測試檢定酒精濃
    度超過規定標準者，處15,000元以上60,000元以下罰鍰，並
    當場移置保管該汽車及吊扣其駕駛執照1 年；汽車駕駛人有
    上開情形者，應接受道路交通安全講習，道路交通安全規則
    第114 條第2 款、道路交通管理處罰條例第35條第1 項第 1
    款及第24條第1 項第2 款分別定有明文。復按汽車駕駛人，
    有駕駛執照業經吊銷、註銷仍駕駛小型車或機器腳踏車之情
    形者，處 6,000元以上12,000元以下罰鍰，並當場禁止其駕
    駛；汽車駕駛人，領有大貨車駕駛執照，駕駛重型機器腳踏
    車者，處 1,800元以上 3,600元以下罰鍰，並禁止其駕駛；
    汽車駕駛人違反本條例規定，應受吊扣駕駛執照處分，於汽
    車駕駛人係無駕駛執照駕車者，在所規定最長吊扣期間內，
    不得考領駕駛執照，道路交通管理處罰條例第21條第1 項第
    4 款、第22條第1 項第4 款及第67條第6 項亦分別有明文規
    定。又道路交通管理處罰條例第68條於94年12月14日修正，
    並於95年3 月1 日施行，修正前係規定「汽車駕駛人，因違
    反本條例及道路交通安全規則之規定，受『吊扣或』吊銷駕
    駛執照處分時，『吊扣或』吊銷其持有各級車類之駕駛執照
    。」其立法意旨在於該等違規行為對道路交通秩序之維持及
    道路交通安全已生較大影響，故規定吊扣或吊銷其持有各級
    車類之駕駛執照，以限制其繼續駕車行駛道路之權利，係屬
    駕駛行為之限制，並不因所持駕駛執照種類不同而有所差異
    。前揭第68條於修正後係規定「汽車駕駛人，因違反本條例
    及道路交通安全規則之規定，受吊銷駕駛執照處分時，吊銷
    其持有各級車類之駕駛執照。」亦即將原條文中之「吊扣或
    」三字刪除。查其立法過程，該條文修正前原提案之修正條
    文為：「汽、機車駕駛人，因違反本條例及道路交通安全規
    則之規定，受吊扣或吊銷駕駛執照處分時，吊扣或吊銷其違
    法或違規當時所駕駛車輛之駕駛執照。」修正理由為「原條
    文將違法或違規駕駛人所持有各級車類之駕駛執照一併吊扣
    或吊銷，失之過酷，影響人民工作及生活甚鉅，爰修正之」
    。交通部於委員會審查時表達反對意見，認為此修正結果將
    無法達成有效處罰與維護道路交通安全之目的。然立法者考
    量因違規而吊扣駕駛執照，不宜連其他如職業上、生活上所
    需之駕駛執照一併吊扣，否則恐影響人民工作及生活甚鉅，
    有失之過酷等情，最終協商通過之道路交通管理處罰條例第
    68條，乃將其中「受吊扣處分者，吊扣其持有各級車類之駕
    駛執照」部分之規定刪除。準此，顯見立法者真意在於汽車
    駕駛人因違反道路交通管理處罰條例及道路交通安全規則之
    規定，受「吊銷」駕駛執照處分者，仍維持一併吊銷其持有
    各級車類之駕駛執照，至於受「吊扣」駕駛執照處分時，僅
    能「吊扣」違規當時所駕駛車輛之駕駛執照，不能再擴大適
    用「吊扣」其持有各級車類之駕駛執照，至為顯明。況且，
    酒醉駕車行為係製造法所不容許之風險，以風險製造之立場
    觀之，並不因駕駛車輛種類之不同，而有所差別，但從風險
    實現之觀點而言，酒醉駕駛車類之不同，其對於交通安全衍
    生之實害結果也有所差異，如駕駛人駕駛低一級之車類違反
    道路交通管理處罰條例及道路交通安全規則之規定時，不論
    其所造成之實害結果，而一律吊扣駕駛人所持有之各類駕駛
    執照，亦有違相同事件相同處理，不同事件不同處理之平等
    原則（臺灣高等法院暨所屬法院97年法律座談會刑事類提案
    第40號研討結果意旨參照）。
五、經查：
  (一)異議人於上開時間騎駛前揭普通重型機車行經上開路口，經
    舉發機關執勤警員測得其呼氣所含酒精濃度達每公升0.35毫
    克，執勤警員因此依道路交通管理處罰條例第35條第1 項第
    1 款規定，填製基警交字第RB0000000 號舉發違反道路交通
    管理事件通知單當場舉發，移送機關遂於99年3 月23日以基
    監字第裁42-RB0000000號裁決書，認異議人有「汽車駕駛人
    酒精濃度超過規定標準（0.25至0.40）」之違規事實，裁處
    罰鍰15,000元，吊扣駕駛執照12個月，施以道路交通安全講
    習等情，有舉發違反道路交通管理事件通知單影本及裁決書
    正本在卷可稽，並為異議人所不爭執，足徵異議人確有於飲
    酒後已超過酒精濃度規定標準值（即每公升0.25毫克）仍騎
    駛普通重型機車之違規事實。
  (二)細觀卷附異議人汽車駕照基本資料可知，異議人係先於86年
    7 月19日考領小型車普通駕駛執照，復於87年12月29日考領
    大貨車普通駕駛執照，又於88年6 月11日考領大貨車職業駕
    駛執照，且於95年5 月3 日換領同類駕駛執照，有效期間至
    101 年3 月18日。而其雖曾於85年9 月4 日考領重型機器腳
    踏車駕駛執照，復於94年12月23日換領普通重型機器腳踏車
    駕駛執照，然前開普通重型機器腳踏車駕駛執照已於98年 4
    月3 日遭吊銷等情，有其機車駕照基本資料及移送書附卷可
    憑，並經本院以公務電話向移送機關查明屬實。由此可知，
    異議人於99年3 月18日酒精濃度超過規定標準仍騎駛普通重
    型機車為警攔停舉發之際，係持有大貨車職業駕駛執照，而
    其原有之普通重型機器腳踏車駕駛執照業經吊銷，形同無普
    通重型機器腳踏車駕駛執照，是其行為顯已同時構成道路交
    通管理處罰條例第35條第1 項第1 款、第21條第1 項第4 款
    及第22條第1 項第4 款之違規情事。然異議人既係以單一騎
    車行為同時構成上述三項交通違規，依行政罰法第24條第 1
    項「一行為違反數個行政法上義務規定而應處罰鍰者，依法
    定罰鍰額最高之規定裁處」之規定，自應僅依法定罰鍰額最
    高之道路交通管理處罰條例第35條第1 項第1 款規定裁處即
    可，而無再論究同條例第21條第1 項第4 款及第22條第1 項
    第4 款之餘地。
  (三)然而，異議人於99年3 月18日係領有大貨車職業駕駛執照，
    其酒醉後騎駛普通重型機車而違規，斯時道路交通管理處罰
    條例第68條早已修正公布施行，依前揭關於道路交通管理處
    罰條例第68條規定之修法沿革等說明，現行（即95年3 月 1
    日施行）之規定，僅能吊扣其違規當時駕駛車類之駕駛執照
    （即普通重型機器腳踏車駕駛執照），不得吊扣其大貨車職
    業駕駛執照。移送機關雖因異議人無普通重型機器腳踏車駕
    駛執照可供吊扣，而以吊扣其大貨車職業駕駛執照代之，然
    此舉對於限制異議人繼續騎駛普通重型機車之目的並無任何
    幫助（僅持有大貨車職業駕駛執照之人，本即不得騎駛普通
    重型機器腳踏車），卻因此限制異議人駕駛職業大貨車之權
    利，對其工作權造成極大損害，使用之手段顯逾所欲達成之
    目的。是以，移送機關未審酌前揭規定旨趣及修法過程，猶
    執立法者所不採之意見，裁處吊扣異議人大貨車職業駕駛執
    照12個月，難認適法。
  (四)惟異議人並未持有普通重型機器腳踏車駕駛執照，已如前述
    ，故本件無從依據道路交通管理處罰條例第35條第1 項第 1
    款規定對異議人為吊扣普通重型機器腳踏車駕駛執照之處分
    。然異議人係在無普通重型機器腳踏車駕駛執照之狀態下，
    有前述騎駛普通重型機車經測試檢定酒精濃度超過規定標準
    之行為，參酌前揭道路交通管理處罰條例第67條第6 項之規
    定，其因同條例第35條第1 項第1 款所定，本應受吊扣普通
    重型機器腳踏車駕駛執照1 年之處分，由於其係無駕駛執照
    駕車，雖無普通重型機器腳踏車駕駛執照可供吊扣，仍應依
    前述第67條第6 項規定，於1 年之期間內，禁止其考領普通
    重型機器腳踏車駕駛執照。
  (五)移送機關雖援引交通部97年1 月24日交路字第0970015997號
    、90年11月20日交路90字第063119號、89年8 月30日交路89
    字第008861號函釋，認為領有駕駛執照之駕駛人，於無照駕
    駛不同級之車輛違反道路交通管理處罰條例第35條時，仍可
    吊扣其所持有之駕駛執照；惟法官依據法律獨立審判，為憲
    法第80條所明定，且依司法院大法官會議釋字第137、216號
    解釋意旨，各機關依其職掌就有關法規為釋示之行政命令，
    法官於審判案件時，固可予以引用，但仍得依據法律，表示
    適當之不同見解，並不受其拘束；準此，上開交通部函釋意
    見與本院認定之法律意見不同，本院自不受其拘束。
  (六)末按異議人酒後駕車乃單一交通違規行為，罰鍰、吊扣駕駛
    執照與施以道路交通安全講習等處罰效果與該交通違規行為
    是否存在均無從分離。本件異議人於聲明異議狀中雖僅就吊
    扣駕駛執照部分聲明異議，其餘部分並未提及，惟罰鍰、施
    以道路交通安全講習部分與其交通違規行為是否存在既無從
    分離，且依道路交通管理處罰條例第89條規定，法院處理交
    通事件，準用刑事訴訟法第348 條之規定，自應認移送機關
    所處罰鍰及施以道路交通安全講習部分與吊扣駕駛執照部分
    ，均為本件聲明異議之效力所及，本院應併予審酌（臺灣高
    等法院暨所屬法院98年法律座談會刑事類提案第23號研討結
    果意旨參照）。前揭關於罰鍰15,000元之部分，合於道路交
    通管理處罰條例第35條第1 項第1 款及違反道路交通管理事
    件統一裁罰基準表之規定；又關於施以道路交通安全講習之
    部分，亦合於道路交通管理處罰條例第24條第1 項第2 款之
    規定；至關於吊扣其大貨車職業駕駛執照12個月之部分，則
    與現行道路交通管理處罰條例第68條之規定有違。
六、綜上所述，異議人於前揭時、地騎駛普通重型機車，經測試
    檢定酒精濃度超過規定標準之違規事證明確，移送機關裁處
    異議人罰鍰15,000元及施以道路交通安全講習之部分，於法
    有據，至吊扣大貨車職業駕駛執照12個月之部分，則於法不
    合。從而，本件聲明異議為有理由，應由本院將原處分全部
    撤銷，並自為如主文第二項所示之裁罰（臺灣高等法院暨所
    屬法院98年法律座談會刑事類提案第23號問題(二)研討結果及
    審查意見參照），以期適法。
據上論斷，應依道路交通管理處罰條例第87條第2 項，道路交通
案件處理辦法第20條本文，裁定如主文。
中    華    民    國    99    年    5     月    31    日
                  交通法庭法  官  張婷妮
以上正本證明與原本無異。
對於本件裁定如有不服，應於收受送達後5 日內，向本院提出抗
告書狀，敘述抗告之理由，抗告於臺灣高等法院。
中    華    民    國    99    年    5     月    31    日
                          書記官  李繼業

司法院資訊處製作；財團法人民間司法改革基金會備份。
